【裁判字號】    94,訴,64
【裁判日期】    950321
【裁判案由】    損害賠償
【裁判全文】
臺灣臺北地方法院民事判決                94年度訴字第64號
原      告  懇懋科技股份有限公司
法定代理人  丙○○
訴訟代理人  甲○○
被      告  聯邦商業銀行股份有限公司
法定代理人  乙○○
訴訟代理人  賴盛星律師
複代理人    程才芳律師
上列當事人間損害賠償等事件，本院於95年2月21日言詞辯論終
結，判決如下：
    主  文
被告應給付原告新台幣壹佰肆拾參萬肆仟柒佰肆拾陸元及自民國
九十一年十月十五日起至清償日止，按年息百分之五計算之利息
。
原告其餘之訴及假執行之聲請均駁回。
訴訟費用由被告負擔。
本判決第一項於原告以新台幣肆拾捌萬元為被告供擔保後得假執
行，但被告如以新台幣壹佰肆拾參萬肆仟柒佰肆拾陸元為原告預
供擔保後，得免為假執行。
    事實及理由
一、原告起訴主張：
（一）原告因向美商朗訊公司（Lucent Technologies）進口機
      器設備，須俟施工安裝測試及驗收等冗常過程，有鑒於避
      免匯率之風險，乃將進口貨款金額分別向四家銀行預購遠
      期外匯，其中向被告預購之部分計有二筆，匯率分別為
      32.255及32.25，金額均各為美金100萬元，交割期間均為
      民國90年11月23日至90年12月24日，雙方訂有「預購遠期
      外匯契約」，契約編號分別為NEA1MF030A（以下簡稱F030
      A契約）及NEA1MF031A（以下簡稱F031A契約）。嗣因所購
      買產品設備之瑕疵問題，原告須暫緩支付貨款予美商朗訊
      公司，原有「預購遠期外匯契約」須作展期處理，惟因中
      央銀行規定展期須依當時市場匯率重訂展期價格而不得依
      原價展期，由被告依「預購遠期外匯契約」第4條約定，
      以當時市場匯率購回方式結清契約，再以當時市場匯率與
      原告訂「預購遠期外匯契約」，至原有「預購遠期外匯契
      約」因結清契約時生有損失者，雙方約定應由原告負擔，
      反之如有收益者，亦歸原告享有，並由被告以掛帳方式處
      理。兩造乃依上開方式辦理展期，其中F031A契約分別於9
      0年12月21日展期，匯率為35.021，90年6月19日再展期，
      匯率為34.07；另F030A契約則於90年12月21日展期，匯率
      為35.03。詎原告於91年7月19日要求展期時，被告竟要求
      原告先將系爭「預購遠期外匯契約」歷次展期而結清契約
      時所生之損失約新台幣396萬元給付予被告，否則不予展
      期。被告違反盈虧掛帳處理之承諾，其僅片面要求原告支
      付損失部分，卻未就帳上盈餘部分扣抵，且被告以「原告
      未提出文件」等理由，指原告進行無本金遠期外匯（NDF
      ）之操作，是原告除主張因被告惡意不展期致原告受匯兌
      收益損害向被告請求賠償外，亦基於兩造雙方所簽訂契約
      上之請求權請求原告給付系爭價款，故爰依法提起本件訴
      訟。
（二）被告應給付原告之金額為新台幣1434,746元，其計算方式
      如下：
    1.90年12月24日預購遠期外匯契約，於90年12月24日展期時
      的匯兌利益為新台幣5,401,000元（90年2月23日訂約，兩
      筆契約標號為：F031及F030的匯率分別為32.25及32.255
      ，90年12月24日分別以34.946及34.96的匯率展期，【34.
      946－32.25】×1,000,000＝2,696,000，【34.96－32.25
      5】×1,000,000＝2,705,000，2,696,000 + 2,705,000＝
      5,401,000）。
    2.扣除民國91年6月19日契約編號為F031之預購遠期外匯契
      約展期，匯率差額新台幣951,000元（F031預購遠期外匯
      契約於90年12月24日展期，契約標號改為F031A，約定匯
      率為35.021，91年6月19日到期時，以34.070的匯率展期
      ，【34.070－35.021】×1,000,000＝－951,000）。
    3.扣除91年7月19日遭被告強行將系爭契約以違約結清處理
      時的匯率差額新台幣3,015,204元（F030在90年12月24日
      是以35.030的匯率展期，契約編號改為F030A，於91年7月
      19 日遭被告強行以違約結清之匯率為32.999，【32.999
      －35.030】×1,000,000＝－2,031,000；F031A在91年6月
      19 日展期時，約定匯率為34.070，但原告於91年7月9日
      曾交割美金80,995元，故於91年7月19日遭被告情形以違
      約結清時，尚餘美金919,005元，民國91年7月19日結情時
      之匯率為32.999【32.999－34.070】×919,005＝－984,
      254；【－984,254－2,031,000】=－3,015,254）。
    4.核計5,401,000元扣除951,000扣除3,015,254＝1,434,746
      。（即請求金額）
（三）91年7月19日被告拒絕原告展期之申請於理不合：
      雙方於90年2月間簽訂系爭預購遠期外匯契約，嗣於90年1
      2月24 日及91年6月19日展期，皆依掛帳之方式處理。因
      被告違反匯兌損益掛帳處理的原則，要求原告先交付91年
      7月19 日的匯兌差額396萬元，此方為91年7月19日無法展
      期以致於發生此次爭執的真正原因。雙方在90年12月24日
      及6月19日的展期都是同樣的理由，91年7月19日被告卻不
      允許，可見被告拒絕原告展期的主因絕非如被告所說的提
      不出進出口資料。被告是想趁原告在與國外原廠交易有爭
      議、尚無法匯款之際，強行將原告冠上違約的藉口，將匯
      兌收益據為己有，並避免被告銀行可能因為簽訂預購遠期
      外匯契約卻未依央行規定避險，而必須償付與客戶造成帳
      面上產生損失。
（四）被告辦理預購遠期外匯之差額交割不須以客戶有實際外匯
      需求且提出實質外匯交易文件之客戶為限：
      依中央銀行外匯局94年12月15日台央外肆字第0940048045
      號函之意旨：「如客戶未依約辦理交割者，除依契約第四
      條前段方式辦理外，指定銀行亦得終止此一外匯契約，並
      依終止當時之匯率計算，以匯率差額之方式辦理交割。」
      其前提並不以預購遠期外匯之客戶有實際外匯需求且提出
      實質外匯交易文件之客戶為限，因本行「銀行業辦理外匯
      業務管理辦法」第36條第1款係取締規定，非效力規定。
      基於此函釋內容，已經明白地指出，銀行（即被告）應該
      將匯差收益給付予原告，而不得以原告結算當時未提示實
      質外匯交易文件而無實際外匯需求為由，拒絕交付結算後
      之金額予原告。
（五）系爭合約不適用同時履行抗辯：
      被告以同時履行抗辯權置辯，惟本件被告直接依契約所請
      求者，乃係指於系爭合約第4條所謂客戶未於交割期間內
      完成交割手續之情形下，就契約期間內所發生「匯率差額
      利益」部分，請求被告給付，與系爭合約第2條係指契約
      期間內客戶請求交割須先給付新台幣或外幣金額，並無相
      關，況依卷附中央銀行外匯局94年4月12日台央外（肆）
      字第0940014830號函復意旨第4點所述「如客戶未辦理交
      割者，…依終止當時之匯率計算，以匯率差額之方式辦理
      交割…」等語以觀，其所謂「以匯率差額之方式辦理交割
      」亦非須以客戶先給付新台幣或外幣金額為條件，僅須給
      付匯率差額即可，是被告有關同時履行抗辯權之抗辯，顯
      非可採。
（六）關於中華電信等大型固網業者的招標採購案部分：
    1.中華電信數據分公司之D890306號標案雖然完成交貨驗收
      ，可是在裝機後陸續發生一些不明問題須克服，原告與原
      廠朗訊電訊及中華電信數據分公司之間，人員不斷溝通，
      並以原告本身之存貨到中華電信機房更換有問題的機組零
      件始得以解決，中華電信股份有限公司數據通信分公司94
      年12月23日數供一字第0940000638號覆鈞院函說明四中，
      也清楚證實原告所述，在該採購案保固期間有產品瑕疵之
      問題，是原告經由持續測試及更換卡版等零件之方式將問
      題解決。
    2.中華電信數據分公司的採購案中，包括有組態A、組態B
      、組態C的接取伺服器機框、E1/PR1介面模組、96埠56K
      數據機模組、高速乙太網路介面模組、DS3介面模組等品
      項，而原告PURCHASE ORDER中所購買第1項到第8項IT EM
      1到ITEM 8的設備，即針對中華電信數據通信分公司的需
      求。中華電信股份有限公司數據通信分公司94年12月23
      日數供一字第0940000638號覆鈞院函之說明三，就可明白
      證實被告之說法虛偽，原告之訂購單為真實。
    3.前述PURCHASE ORDER之總金額為美金9,323,424元，其中
      因應中華電信數據分公司採購案所購買第1項到第8項設備
      的金額，即已達美金7,000,000元，約佔整份PURCH ASE
      ORDER金額的八成。而PURCHASE ORDER中第9項到第16項（
      ITEM 9到ITEM 16）及第17項到第24項（ITEM 17 到ITEM
      24）的設備，則為因應中華電信數據分公司採購案可能需
      用的備品，因此批大額採購，原廠朗訊電訊提供價格優惠
      ，原告所額外增購的庫存。此部分可比對PURCHASE ORDER
      中第1項到第8項（ITEM 1到ITEM 8）與第9項到第16項（
      ITEM 9到ITEM16）及第17項到第24項（ITEM17到ITEM 24
      ），雖為分別列出，不過品項內容均為相同，即可得知。
      中華電信股份有限公司數據通信分公司94年12月23日，數
      供一字第0940000638號覆鈞院函中，說明三也與原告之說
      明相符合，其差別僅係中英文之不同而以。
（七）爰為聲明：（1）被告應給付原告新台幣1,434,746元及自
      民國91年9月19日起至被告清償日止，按年利率5％計算之
      之利息。（2）願供擔保請准宣告假執行。
二、被告則以：
（一）原告請求展期，被告有權拒絕原告之申請：
      依中央銀行外匯局80年10月30日（80）台央外字（肆）第
      02167號函其說明謂「二、遠期外匯交易以商品進出口之
      交易金額為限。訂約時廠商應提出足以證明進出口交易之
      文件，且同筆交易不得在其他銀行重複簽約。」；另中央
      銀行外匯局82年2月16日（82）台央外字（肆）第0353號
      函謂「有關遠期外匯交易，其訂約、交割或展期，均需確
      認為實質之進口交易，復請查照。」；另中央銀行外匯局
      84年3月8日（84）台央外字（肆）第0399號函謂「貴行辦
      理新台幣對外幣遠期外匯及換匯交易，依規定得展期時，
      貴行應注意其展期之理由，並依當時市場匯率重訂展期價
      格，不得依原價格展期。」；另中央銀行外匯局84年12月
      27日（84）台央外字（肆）第2610號函說明第二項「(一)除
      左列三項收支不得辦理遠期外匯外，其餘凡有實際外匯收
      支需要者，均得辦理遠期外匯交易。…(二)銀行與顧客訂約
      及交割時，均應審慎查核其商業交易文件或有關主管機關
      核准文件。」；另依中央銀行外匯局85年12月13日（85）
      台央肆字第2804號函謂「自85年12月16 日起取消新台幣
      與外幣間遠期外匯承做項目限制之規定，凡有實際外匯收
      支需要者，均得辦理遠期外匯交易。」，其說明二載「指
      定銀行與顧客訂約及交割時，均應查核其相關交易文件或
      主管機關核准文件。」，故依外匯主管機關之中央銀行外
      匯局上開函令所示，客戶申請預購遠期外匯，應以申請人
      有實際上之進口交易者始得申請預購遠期外匯，而銀行與
      客戶簽約時，即應依規定審慎查核其商業交易文件或有關
      主管機關核准文件，於展期時亦應注意其展期之理由，如
      客戶申請展期之文件並不齊全者，辦理外匯銀行自得拒絕
      其辦理展期。
（二）被告辦理預購遠期外匯之差額交割須以客戶有實際外匯需
      求且提出實質外匯交易文件之客戶為限：
      依中央銀行外匯局於94年12月15日以台央外肆字第094004
      8045號函說明第二點之(二)謂：「來函所附之『PURCHA SE
      ORDER』並未列明實質外匯需求之日期，與來函所附電子
      郵件等，均未能確定為交易雙方之交易文件。若此，指定
      銀行基於業務考量，自無同意其辦理展期之義務。」，另
      說明第三點謂：「(一)有關實際外匯收支需要之交易文件，
      本局94年4月12日台央外肆字第0940014830號復貴院函說
      明欄第一點、及本函說明欄第二點之(二)已有相關說明。亦
      即預購遠期外匯之交割，應有實際外匯需求且提出實質外
      匯交易文件。(二)如客戶未依約辦理交割者，指定銀行依終
      止當時之匯率計算，以匯率差額之方式辦理交割。其匯率
      差額之計算與給付，依指定銀行與客戶間之協議辦理。」
      ；另依中央銀行外匯局於94年4月12日台央外肆字第09400
      14830號函說明欄第三點載明「指定銀行如未同意辦理展
      期，則立約人依該契約之約定，似須於到期日負有交付新
      台幣以辦理交割之義務。」，則依中央銀行匯局上開復函
      可知，本件原告向被告所提出申請辦理預購遠期外匯交易
      之文件，不能認為有實質之外匯交易，被告於原告數度申
      請展期，而仍無法提出其實質外匯交易之證明文件下，被
      告不同意其再辦理繼續展期，並無不當，此其一；辦理預
      購遠期外匯交易之交割，必須有實際外匯需求，始得辦理
      ，於有實質外匯需求之情況下，未依約辦理交割時，始有
      依約以匯率差額辦理交割之問題，而本件原告在當時既無
      法提出其有實質外匯需求及實質外匯交易之文件，自無從
      辦理交割手續，被告自無將匯率差額結付與原告之義務，
      此其二；更何況本件原告並未就系爭之預購遠期外匯契約
      以新台幣向被告辦理交割，被告更無結付匯率差額予原告
      之義務，此其三。是依上開說明，本件原告既無法證明於
      向被告辦理預購遠期外匯當時及嗣後向被告辦理展期時，
      有提出能證明其有實質外匯需求及有實外匯需求之文件，
      則被告未同意原告辦理展期，於法即屬無違。
（三）被告得主張同時履行抗辯權：
      按「因契約互負債務者，於他方當事人未為對待給付前，
      得拒絕自己之給付。但自己有先為給付之義務者，不在此
      限。」民法第264條第一項定有明文，又「兩造互負有給
      付之義務者，除一方有負先為給付之義務外，本應由兩造
      同時履行，如一造並未履行其債務，自不得以對造未先履
      行，請求損害賠償。」最高法院20年台上字第1277號判例
      可資參照。查本件兩造間簽訂有預購遠期外匯契約，依該
      契約第2條「立約人確切承諾於上列交割日期或交割期限
      內，將應交付貴行之新台幣或外幣金額，如數交付貴行，
      而貴行亦應依前條約定將應相對交付立約人之外匯撥交立
      約人依中央銀行有關規定運用之。」足見原告依約有於交
      割日期或交割期限內，交付約定新台幣予被告之義務，而
      被告則同時有交付約定之外匯予原告之義務，此項於交割
      日期或期限，原告交付約定新台幣與被告，而被告交付約
      定之外匯予原告之義務，乃立於同時履行之地位，被告並
      無先為履行之義務，則依上開規定及判例所示，於原告依
      約辦理交割前，被告自得拒絕給付。
（四）關於中華電信等大型固網業者的招標採購案部分：
      原告主張90年2月8日向國外原廠朗訊電訊下單採購，相關
      的貨品陸續於90年3至5月間分六批進口抵台，這些過程，
      絕非如被告所說沒有實質進口交易，係爭契約所依據的訂
      購單，是貨真價實的買賣云云，並提出原告與中華電信股
      份有限公司數據分公司採購材料契約及進口報單等為證，
      惟查：原告與被告間所簽訂之預購遠期外匯契約所載之交
      割期間，載「自90、11、23至90、12、24」，而原告所提
      出之「PURCHASE ORDER」所載之「PAYMENT：15 daysafte
      r HiNet Acceptance」所示，其付款條件為收貨後15日內
      付款；而依中華電信股份有限公司數據通信分公司民國94
      年12月23日數供一字第0940000638號覆鈞院函, 其說明二
      謂「有關說明二(一)，本案廠商於90年7月27日交貨並於90
      年8月8日驗收合格，驗收合格後並無因發現貨品有瑕疵而
      發生退貨情事，本公司於90年8月10日先暫時扣除本案保
      固金（2,685,793元）後付清餘額（265,893,487元）」，
      是依上函所示，原告所提出之上開與中華電信公司間之採
      購契約，縱有部份零件與本件原告向被告申請系爭之預購
      遠期外匯契約所提出之「PURCHASE ORDER」雷同，惟中華
      電信公司既已於驗收合格後，依約支付全部貨款，顯然並
      無原告所稱原告與國外廠商朗訊電訊間對於該項產品之爭
      議，一直延宕至民國93年10月都尚未解決之情事，則依常
      理判斷，原告之國外廠商朗訊公司自無可能於原告所訂購
      之材料均已進口達半年以上，且所交付之貨物均已經業主
      中華電信公司驗收完畢，貨款亦已全部支付予原告之情況
      下，仍同意原告延期支付全部貨款之理，況原告於民國91
      年7月19日交割期限屆至欲申請展期經被告拒絕時，距國
      外廠商朗訊電訊交貨期限已逾一年以上，而朗訊公司更無
      可能仍同意原告延遲交付貨款；又原告所提出之原證九所
      載之貨品名稱與前開「PURCHASE ORDER」所載之貨品型號
      及數量亦有甚大之出入，足見原告與被告簽訂預購遠期外
      匯契約時所提出之訂購單所載之貨物，與原告所承攬中華
      電信股份有限公司數據分公司之採購材料契約，並不相同
      ，況原告當時亦未提出此項文件予被告以證明原告確實有
      實際進口之需求，故原告企圖以張冠李戴之方式，主張伊
      有實質之進口交易，自不足採。
（五）綜上，本件原告並未依契約約定，於到期時履行其交割義
      務之情況下，逕要求被告履行契約結付匯兌利差，於法無
      據，另損害賠償之債，以有損害之發生及有責任原因之事
      實，並二者之間，有相當因果關係為成立要件。而原告所
      主張損害賠償之債，亦不合於此項成立要件，實難謂有損
      害賠償請求權存在等語資為抗辯。並聲明：1.請求駁回原
      告之訴及假執行之聲請。2.如受不利之判決請准被告供擔
      保免為假執行。
三、不爭執事項：
（一）本件兩造於90年2月間簽訂有預購遠期外匯契約，契約編
      號分別為NEA1MF030A（以下簡稱F030A契約）及NEA1MF0
      31A （以下簡稱F031A契約），金額均各為美金100萬元；
      其中F031A契約分別於90年12月21日展期，匯率為35.021
      ，91 年6月19日再展期，匯率為34.07；另F030A契約則於
      90年12月21日展期，匯率為35.03。
（二）原告於91年7月19日請求展期，被告不同意原告展期。
（三）二造間就原告原有預購遠期外匯契約，於結清時約定以掛
      帳方式處理損益。
（四）於91年7月19日，原告掛帳之總匯差收益為1,434,746元。
四、得心證之理由：本件依二造之主張陳述，其爭點厥為：
（一）原告請求展期，被告拒絕原告之申請有無理由？原告是否
      得依侵權行為請求被告損害賠償？
  １、被告辯稱依外匯主管機關之中央銀行外匯局函令，客戶申
      請預購遠期外匯，銀行與客戶簽約時，應依規定審核客戶
      商業交易文件或有關主管機關核准文件，於展期時應注意
      其展期之理由，如客戶申請展期之文件不齊全，銀行得拒
      絕辦理展期等語；惟為原告否認，經查，本院依被告聲請
      函詢中央銀行外匯局，該局以94年4月12日台央外肆字第
      0940014830號函覆稱：「一、依「銀行業辦理外匯業務管
      理辦法」第36條第l款第l目規定，指定銀行辦理「新臺幣
      與外幣間」遠期外匯業務時，以有實際外匯收支需要者為
      限。故指定銀行與客戶簽訂此類遠期外匯交易契約時，須
      審核客戶有實質外匯需求之交易文件 (例如客戶與國外廠
      商之買賣契約)後憑以辦理；於客戶申請該外匯契約展期
      時亦同。所附胡添慶君寄予簡淑華君之電子信件，尚不足
      以確認具有實際外匯收支需要之相關內容，包括對外交易
      之當事人、標的、價格、幣別、付款方式及其他交易條件
      ; 該文件爰未符合上開辦法所定之要求。二、立約人如依
      該外匯契約及實質外匯需求文件向指定銀行申請展期，則
      指定銀行自可基於業務考量，決定是否同意延展。如拒絕
      展期者，似未違反相關規定。.... 」等語，依上開函文
      內容，銀行於客戶申請外匯契約展期時，仍得審核客戶有
      無實質外匯需求文件，如拒絕展期者，銀行未違反相關規
      定，應認被告有權拒絕展期。
  ２、被告既有權拒絕展期，則原告主張被告惡意不展期致其受
      有損害，依侵權行為請求被告賠償損害，應不可採。
（二）二造所簽訂之預購遠期外匯契約是否因原告未提出實際外
      匯需求及實質外匯交易文件而受影響？
      被告辯稱經審核後，認為原告歷次申請展期所提出之  文
      件均為同一之網傳郵件，原告不能提出確實有進出口交易
      之事實證明等語；此為原告否認。經查，本院依被告聲請
      函詢中央銀行外匯局，該局以94年12月15日台央外肆字第
      0940048045號函覆稱：「（一）依本局94年4月12日台央
      外肆字第0940014830號復貴院函說明欄第四點載「如客戶
      未依約辦理交割者，除依契約第四條前段方式辦理之外，
      指定銀行似亦得終止此一外匯契約，並依終止當時之匯率
      計算，以匯率差額之方式辦理交割。」其前提並不以預購
      遠期外匯之客戶有實際外匯需求且提出實質外匯交易文件
      之客戶為限，因本行「銀行業辦理外匯業務管理辦法」第
      36條第1款係取締規定，非效力規定。.... 」，依上開函
      文說明，雖「銀行業辦理外匯業務管理辦法」第36條第l
      款第l目規定，指定銀行辦理「新臺幣與外幣間」遠期外
      匯業務時，以有實際外匯收支需要者為限，惟上開規定屬
      取締規定，非效力規定，是二造間原所簽訂之預購遠期外
      匯契約自不因原告未提出實際外匯需求及實質外匯交易文
      件而受影響。
（三）本件辦理預購遠期外匯交易之交割，是否須有實際外匯需
      求及提出實質外匯交易文件始可辦理交割？
      被告辯稱辦理預購遠期外匯交易之交割，須有實際外匯需
      始得辦理，於有實質外匯需求之情況下，未依約辦理交割
      時，始有依約以匯率差額辦理交割之問題，本件原告當時
      既無法提出其有實質外匯需求及實質外匯交易文件，自無
      從辦理交割手續等語；此亦為原告否認。經查，依同上開
      中央銀行外匯局94年12月15日台央外肆字第0940048045號
      函所覆稱：「（一）依本局94年4月12日台央外肆字第
      0940014830號復貴院函說明欄第四點載「如客戶未依約辦
      理交割者，除依契約第四條前段方式辦理之外，指定銀行
      似亦得終止此一外匯契約，並依終止當時之匯率計算，以
      匯率差額之方式辦理交割。」其前提並不以預購遠期外匯
      之客戶有實際外匯需求且提出實質外匯交易文件之客戶為
      限，因本行「銀行業辦理外匯業務管理辦法」第36條第1
      款係取締規定，非效力規定。.... （三）本局94.4.12.
      台央外肆字第0940014 830號函所稱：如客戶未依約辦理
      交割者，指定銀行得終止此一外匯契約，並依終止當時之
      匯率計算，以匯率差額之方式辦理交割。與「銀行業辦理
      外匯業務管理辦法」第36條第3款：無本金交割新臺幣遠
      期外匯業務 (NDF)其承作對象以國內指定銀行及指定銀行
      本身之海外分行或總行為限等之業務並不相同。三、有關
      來函說明三：原告函詢之事項：（一）有關實際外匯收支
      需要之交易文件，本局94年4月12日台央外肆字第0940014
      830號復貴院函說明欄第一點、及本函說明欄第二點之 (
      二)已有相關說明。亦即預購遠期外匯之交割，應有實際
      外匯需求且提出實質外匯交易文件。（二）如客戶未依約
      辦理交割者，指定銀行依終止當時之匯率計算，以匯率差
      額之方式辦理交割。其匯率差額之計算與給付，依指定銀
      行與客戶間之協議辦理。」等語，依上開說明，如客戶未
      依約辦理交割者，除依二造契約第四條前段方式辦理之外
      ，指定銀行亦得終止此一外匯契約，並依終止當時之匯率
      計算，以匯率差額之方式辦理交割，其前提並不以預購遠
      期外匯之客戶有實際外匯需求且提出實質外匯交易文件之
      客戶為限，如客戶未依約辦理交割者，指定銀行依終止當
      時之匯率計算，以匯率差額之方式辦理交割。其匯率差額
      之計算與給付，依指定銀行與客戶間之協議辦理，是被告
      辯稱辦理預購遠期外匯交易之交割，須有實際外匯需求及
      提出實質外匯交易文件始可辦理交割云云，即不可採。
（四）被告主張同時履行抗辯有無理由？
      被告辯稱原告未於約定之交割日期或交割期限內將約定之
      新台幣交付予被告，被告自得行使同時履行抗辯權，拒絕
      將匯兌利益交付給原告等語。惟原告主張依中央銀行之函
      示，非須以客戶先給付新台幣或外幣金額為條件，僅須給
      付匯率差額即可，且二造所訂遠期外匯契約條款第4條亦
      預設此預購遠期外匯契約為金融商品契約，以市價結算之
      性質等語。經查：
      依二造預購遠期外匯契約第2條約定：「立約人確切承諾
      於上列交割日期或交割期間內，將應交付貴行之新台幣或
      外幣金額，如數交付貴行。而貴行亦應依前條約定將應相
      對交付立約人之外匯撥交立約人依中央銀行有關規定運用
      之」，第4條約定：「立約人如未依約於上列交割日期或
      交割期間內完成交割手續，貴行得就未履約金額於到期日
      ，以貴行掛牌即期（小額）買入匯率，由貴行以購回方式
      結清契約，且因此致使貴行發生匯率差價損失及其他一切
      費用時，立約人願全數負擔，絕無異議」，依二造契約之
      約定觀之，原告若依約於交割日期或交割期間內，將應交
      付被告之新台幣或外幣金額，如數交付被告，被告則應依
      約定將應交付被告之外匯撥交被告；原告如未依約於交割
      日期或交割期間內完成交割手續，被告得就未履約金額於
      到期日，以被告掛牌即期（小額）買入匯率，由被告以購
      回方式結清契約；二造已明確約定原告未依約交割時，被
      告以購回方式結清契約，其性質應屬終止二造契約，契約
      既應結清終止，被告復要求原告依原契約義務辦理交付新
      台幣或外幣，並主張同時履行抗辯，應不可採。
（五）原告依契約上關係請求被告給付原告掛帳之總匯差收益1,
      434,746元，有無理由？
      原告主張依二造於契約展期後，結算匯差收益為1,434,
      746元，雙方以掛帳方式處理，此為被告所不爭執。原告
      主張二造契約第4條為定型化契約，約定於發生匯兌損失
      時，由原告全數負擔，若產生匯兌收益，依契約對等原則
      ，被告應將匯兌收益付予原告等語；被告則辯稱原告未依
      約辦理交割，其拒絕給付該記帳之匯兌利益等語；經查，
      參酌上開中央銀行外匯局前開所示：如客戶未依約辦理交
      割者，指定銀行依終止當時之匯率計算，以匯率差額之方
      式辦理交割。其匯率差額之計算與給付，依指定銀行與客
      戶間之協議辦理；經查，被告主張同時履行抗辯不可採已
      如前述，且原告主張依二造契約第4條為定型化契約，約
      定於發生匯兌損失時，由原告全數負擔，若產生匯兌收益
      ，依契約對等原則，被告應將匯兌收益付予原告，尚與公
      序良俗無違，原告主張應屬可採；而二造經歷次展期結算
      後，仍有匯率差額收益1,434,746元，是原告依據契約關
      係請求被告給付匯差收益1,434,746元，應有理由。
（六）綜上所述：被告得拒絕展期，原告主張被告應負侵權行為
      損害賠償責任為不可採。惟二造所簽訂之預購遠期外匯契
      約不因原告未提出實際外匯需求及實質外匯交易文件而受
      影響，且辦理預購遠期外匯交易之交割，不以實際外匯需
      求及提出實質外匯交易文件始可辦理交割，又被告同時履
      行抗辯之主張為不可採，則原告請求被告給付匯差收益1,
      434,746元，應有理由。
（七）另按給付無確定期限者，債務人於債權人得請求給付時，
      經其催告而未為給付，自受催告時起，負遲延責任。前項
      催告定有期限者，債務人自期限屆滿時起負遲延責任。又
      遲延之債務，以支付金錢為標的者，債權人得請求依法定
      利率計算之遲延利息。應付利息之債務，其利率未經約定
      ，亦無法律可據者，週年利率為百分之五；民法第229條
      第2、3項、第233條、第203條分別定有明文；經查，本件
      原告主張其於91年9月29日已催告請求被告給付上開匯差
      款項，固據其提出函文一件為憑（見本院卷第129頁），
      惟依原告所提出催告函，其催告被告於該函送達後15日內
      給付，是自應加計15日之期間，自期間屆滿之翌日，被告
      始負遲延責任，從而本件遲延利息應自91年10月15日起算
      ，原告逾此範圍之遲延利息請求，為無理由，應予駁回。
五、從而，原告依據二造預購遠期外匯契約之法律關係請求被告
    給付1,434,746元及自91年10月15日起至清償日止，按年息
    百分之五計算之利息，為有理由，逾此範圍之請求為無理由
    ，應予駁回。
七、本件事證已臻明確，二造其餘攻擊防禦方法及所提證據，經
    審酌後不影響本件判決結果，爰不一一論述，附此敘明。
八、假執行之宣告：二造陳明願供擔保，聲請宣告假執行及免為
    假執行，原告勝訴部分，核無不合，爰分別酌定相當擔保金
    額准許之。原告敗訴部分，其假執行即失所附麗，併予駁回
    。另本件本金債權部分已為原告勝訴之判決，僅駁回原告部
    分遲延利息之請求，爰定訴訟費用由被告負擔，附此敘明。
六、結論：原告之訴為一部有理由，一部無理由，依民事訴訟法
    第79條、第390條第2項、第392條第2項，判決如主文。
中    華    民    國    95    年    3     月    21    日
                  民事第二庭  法  官  吳淑惠
以上正本係照原本作成。
如對本判決上訴，須於判決送達後20日內向本院提出上訴狀
中    華    民    國    95    年    3     月    22    日
                              書記官  蔡凱如


司法院資訊處製作；財團法人民間司法改革基金會備份。
